【裁判字號】    98,台上,3044
【裁判日期】    980604
【裁判案由】    妨害自由
【裁判全文】
最高法院刑事判決            九十八年度台上字第三０四四號
上  訴  人  甲○○
            乙○○
共      同
選任辯護人  陳石山律師
上列上訴人等因妨害自由案件，不服台灣高等法院中華民國九十
五年十月三十一日第二審判決（九十五年度上訴字第二七六三號
，起訴案號：台灣台北地方法院檢察署九十五年度偵字第二五五
０號），提起上訴，本院判決如下：
    主  文
原判決撤銷，發回台灣高等法院。
    理  由
本件原判決認定上訴人甲○○因懷疑友人丙○○於民國九十三年
十月間向警方檢舉其有販賣毒品且積欠借款新台幣（下同）二萬
元尚未清償等情事，竟夥同上訴人乙○○及真實姓名年籍不詳綽
號「殺豬」之成年男子，共同意圖為自己不法之所有，由甲○○
於九十四年十二月二十五日下午五時二十八分許，致電丙○○，
藉詞欲介紹工作，邀丙○○前往其位於台北縣新店市○○路○段
一號三樓之住處洽談；俟丙○○於同日晚上八時三十六分許，駕
駛車牌號碼7752－KC號賓士自用小客車抵達上址一樓門口時，「
殺豬」即持開山刀架在丙○○頸部，乙○○則手持老虎鉗作勢欲
毆打丙○○，與甲○○一同將丙○○強押至同址三樓甲○○屋內
，將鐵門關起，剝奪丙○○之行動自由，使其不得自由離去，甲
○○要求丙○○還清借款二萬元並質問丙○○誣告伊販毒、導致
伊離婚、要如何補償伊，「殺豬」則恫稱要將丙○○活埋，恐嚇
丙○○交付財物，丙○○雖否認檢舉及欠款等事，但甲○○不理
，並要丙○○賠償伊三十萬元始讓丙○○離去，丙○○不得已遂
以電話聯絡其女友辜燕鳳調借同額現金，然辜燕鳳表示年底才有
錢。「殺豬」聞言，又以腳踢丙○○胸部及腿部，乙○○則持老
虎鉗毆打丙○○，強制丙○○下跪，並簽立積欠乙○○三十萬元
之借據及到期日九十四年十二月三十一日、金額三十萬元之本票
各一張，交由乙○○收執。復見丙○○戴有金手鍊一條，便出言
嚇令丙○○典當該條金手鍊以得款清償二萬元欠款始可離開等語
，即由甲○○等三人強押丙○○至上開自用小客車，由「殺豬」
開車，乙○○、甲○○、丙○○坐在後座，並由周、曾二人分坐
在丙○○左右兩側，駛往台北縣中和市○○路四十號「聯盛融資
公司」（下稱聯盛當鋪），途中甲○○下車後，仍由乙○○看管
丙○○，繼續剝奪丙○○之行動自由。於當日晚上二十一時四十
五分至聯盛當鋪門口，「殺豬」及乙○○挾車在門口等待，丙○
○則獨自下車前往聯盛當鋪典當金手鍊，得款一萬三千元，上車
後即將現金及當票均交予「殺豬」收受。嗣共同駕車返回甲○○
上址住處後，始將車輛歸還丙○○放行離去。剝奪丙○○行動自
由達約一小時。甲○○及乙○○於九十五年一月八日將上開金手
鍊贖回後，持向佳億銀樓出售得款一萬八千九百元花用。乙○○
夥同真實姓名年籍不詳之成年男子二名，再於九十五年一月九日
下午一時，至台北縣新店市○○路○段二六六號二樓丙○○住處
樓下，要求丙○○給付三十萬元，並恫嚇稱：不要躲，要是伊抓
到要丙○○死的很難看等語，丙○○隨即報警處理查獲上情，丙
○○始未再交付財物予甲○○、乙○○等情。因而撤銷第一審判
決，改判依修正前刑法第五十五條牽連犯規定，從一重論處上訴
人等共同意圖為自己不法之所有，以恐嚇使人將本人之物交付罪
刑，固非無見。
惟查：(一)、證人、鑑定人依法應具結而未具結者，其證言或鑑定
意見，不得作為證據；無證據能力、未經合法調查之證據，不得
作為判斷之依據，刑事訴訟法第一百五十八條之三及第一百五十
五條第二項分別定有明文。本件原判決引用告訴人丙○○於九十
五年二月十五日偵查中之供述（即偵查卷第九十六、九十七頁之
供述），為認定上訴人等犯罪證據之一（見原判決第三頁倒數第
八、九行），然檢察官當時係以告訴人兼證人之身分訊問丙○○
，卻未命丙○○依法具結，則其證言自無證據能力，原判決以之
作為斷罪之基礎，顯屬違法。(二)、被告以外之人於審判外之言詞
或書面陳述，除法律有規定者外，不得作為證據，刑事訴訟法第
一百五十九條第一項定有明文。上訴人等於原審已爭執丙○○警
詢筆錄之證據能力（見原審卷第七十頁背面），原判決未依刑事
訴訟法第一百五十九條之二之規定說明有何較可信之特別情況而
得作為證據之理由，即逕採之為論罪證據之一（見原判決第三頁
倒數第八、九行），亦有未合。(三)、科刑之判決書，須將法院依
職權認定之犯罪事實，詳記於事實欄，然後於理由內逐一說明其
憑以認定之證據，使事實與理由兩相一致，始稱適法；倘若理由
說明與事實記載或卷內證據資料不相符合，即屬判決理由矛盾，
其判決當然為違背法令。原判決理由欄一、(三)、說明上訴人等恐
嚇取財所得財物除被害人出具之三十萬元本票及借據外，尚包括
被害人典當金手鍊所得之一萬三千元（上訴人等贖回後，再持往
銀樓出售得款一萬八千九百元）等由。然丙○○於第一審證稱：
「我以前有跟他（指甲○○）借過錢，都是小額五千或一萬元，
但我記得我已還他錢，但甲○○說我都沒有還他，我就想說就把
金手鍊當了給他」、「金手鍊是我主動說要當」等語（見第一審
卷第五十三頁），依此供述，丙○○典當金飾而交付甲○○之現
款，似非上訴人等恐嚇取財犯行所得財物。又原判決事實欄亦記
載丙○○積欠甲○○借款二萬元尚未清償等情，則上開理由之說
明與事實欄記載及卷內證據資料不盡相符，顯有判決理由矛盾之
違法。(四)、丙○○於偵查中稱：不詳姓名歹徒（即綽號「殺豬」
者）持西瓜刀抵住其脖子等語（見偵查卷第三十一頁）；於第一
審稱：綽號「殺豬」者拿刀架在其脖子上面等語（見第一審卷第
五十六頁）；於原審則稱：綽號「殺豬」者拿一把短刀抵住其左
肩膀等語（見原審卷第五十二頁背面），均未稱綽號「殺豬」者
所持刀械為開山刀，然原判決事實欄卻記載「殺豬」持開山刀架
在丙○○頸部等情，足徵此部分事實之記載與卷內資料不盡相符
，亦有未當。上訴意旨指摘原判決違法，尚非全無理由，應認有
發回更審之原因。又上訴人等所犯不得上訴於第三審法院之恐嚇
取財罪與得上訴之妨害行動自由罪為牽連犯，而以不得上訴之罪
為重，原判決雖從不得上訴之恐嚇取財罪論科，惟其牽連之輕罪
（妨害行動自由罪）原得上訴，而牽連犯罪之上訴又不可分，則
對於本件上訴，應認合法，附此明。
據上論結，應依刑事訴訟法第三百九十七條、第四百零一條，判
決如主文。
中    華    民    國  九十八  年    六    月    四    日
                      最高法院刑事第五庭
                          審判長法官  陳  正  庸
                                法官  賴  忠  星
                                法官  林  秀  夫
                                法官  宋      祺
                                法官  陳  祐  治
      本件正本證明與原本無異
                                      書  記  官
中    華    民    國  九十八  年    六    月    九    日
                                                      K


司法院資訊處製作；財團法人民間司法改革基金會備份。
